【裁判字號】    99,易,3
【裁判日期】    990316
【裁判案由】    藏匿人犯等
【裁判全文】
福建金門地方法院刑事判決              99年度易字第3號
公 訴 人  福建金門地方法院檢察署檢察官
被    告  甲○○
上列被告因藏匿人犯案件，經檢察官提起公訴（98年度偵字第
548號），本院判決如下：
        主 文
甲○○犯頂替罪，處有期徒刑參月，如易科罰金，以新臺幣壹仟
元折算壹日。
        事 實
一、乙○○（涉犯公然侮辱罪部分，經本院判處拘役60日確定）
    於民國98年11月27日下午1時15分許，飲酒後駕駛甲○○所
    有車牌號碼2116 -QS號自用小客車並附載甲○○，由金門縣
    金城鎮○○○○路往金沙鎮住處方向行駛，行經金城鎮○○○路96號前路段時，不慎自後方追撞同向前方由丙○○所駕
    駛車牌號碼6F-735 2號自用小客車，車上並附載戊○○、丁○○，其中戊○○因上開撞擊人感到暈眩，甲○○則頭部撞
    擊右前方擋風玻璃而受傷流血。經警據報前往處理後，甲○○為求脫免乙○○之公共危險刑責，基於意圖使犯人隱避而
    頂替之犯意，於同日晚上7時53分許，在金城分局警備隊接
    受員警對其製作筆錄時，向員警供稱其係駕車肇事之人，而
    頂替之。
二、案經金門縣警察局金城分局報告福建金門地方法院檢察署檢
    察官偵查起訴。
     理 由
一、按被告以外之人於審判外之陳述，雖不符刑事訴訟法第159
    條之1至第159條之4之規定，而經當事人於審判程序同意作
    為證據，法院審酌該言詞陳述或書面陳述作成時之情況，認
    為適當者，亦得為證據。又被告之自白，非出於強暴、脅迫
    、利誘、詐欺、疲勞訊問、違法羈押或其他不正之方法，且
    與事實相符者，得為證據。被告以外之人於審判外向法官所
    為之陳述，得為證據。被告以外之人於偵查中向檢察官所為
    之陳述，除顯有不可信之情況者外，得為證據。刑事訴訟法
    第156條、第159-1條定有明文。查被告於本院準備程序時（
    本院卷第20頁），對於本案偵查卷內之人證、書證，均不爭
    執，同意採為本案之證據。另經本院審酌卷內各該人員陳述
    時之情狀，均查無被違法取供或非出於自由意志之情形，相
    關書證亦查無違法取證或造假虛捏之情事，有顯然不可信之
    情況，以之作為本案之證據，皆屬適當，依前揭規定，本判
    決以下所引用之人證、書證有證據能力，均得為本案之證據
    ，合先敘明。
二、被告甲○○矢口否認有何頂替犯行，辯稱：肇事車輛為其所
    有，當日確實為該車之駕駛者，要載客人乙○○回金沙的家
    中，並沒有頂替，請求調閱道路上之監視器及查詢其所穿之
    鞋子擺放在駕駛座前云云。經查：
    （一）本件金門縣金城鎮○○○路96號附近道路，僅金城鎮
          ○○○路與環島西路二段有錄影監視器裝設，然該監
          視器記憶體硬碟容量僅能儲存2星期錄影資料，因此
          被告聲請調閱肇事道路上錄影資料已遭覆蓋，無法取
          得該錄影資料證明誰為該車之駕駛者，有金門縣警察
          局金城分局函可憑（本院卷第35頁），合先敘明。又
          被告甲○○從警察局、偵查中均未辯稱其所穿之鞋子
          在肇事當時是置放在駕駛座前方處，因此其在本院審
          理中要求查證其肇事當時鞋子置放處所一情。經查，
          被告所穿之鞋子縱然置放在前方駕駛座上，並不能直
          接證明被告係案發當時之駕駛者，因此其在審理中要
          求查證鞋子置放處所此部分，並無必要性，應予駁回
          。
    （二）又案發當日，在上開時間、地點，當時證人丙○○開
          車直行，戊○○坐在駕駛座之後座，車上另一乘客為
          丁○○。丙○○所駕駛車輛於行進中，忽遭一輛白色
          自小客車從後面追撞車尾。被追撞當時，丙○○先看
          車子左、右方的後照鏡，再從後照鏡看，並先請車上
          乘客不要下車，其再轉身下車，當時其從斜角看到女
          方（甲○○）撞到前方的擋風玻璃，當時追撞之白色
          自小客車車輛的右前方擋風玻璃並因而破裂，女方開
          車門從右側副駕駛座下車，該女從車上跌下來後在地
          上哀嚎，頭上且有流血受傷；男方（乙○○）從左側
          駕駛座下車後，繞過來看女方的傷勢等事實，業據被
          追撞車輛之駕駛即證人丙○○（警卷20-24頁，偵卷
          第17-18頁、本院卷第39-41頁）、車上乘客戊○○（
          警卷第28-30頁，偵卷第18-19頁、本院卷第43-46頁
          ）和丁○○（警卷第25-27頁，偵卷第18頁、本院卷
          第46-頁）等於警詢及偵訊、本院審理中證述明確。
          本院依據上開證人等之證詞可知，被告甲○○因上開
          車禍頭部受傷流血，從副駕駛座方向下車哀嚎，林添
          盛則從駕駛座方向下車。依照一般常情，坐在駕駛座
          者從駕駛座方向下車，坐在副駕駛座者從副駕駛者方
          向下車，故上開證人依常情判斷肇事當時之駕駛者為
          乙○○，足堪採信。且如果乙○○並非駕駛人，何以
          在車輛撞擊後之短短時間，從副駕駛座換到駕駛座，
          並在駕駛座方向下車？如果被告甲○○在車輛撞擊當
          時不是坐在右側副駕駛座上，何以頭部撞擊副駕駛座
          前方擋風玻璃，並在車禍發生之短短時間，從駕駛座
          換到副駕駛座，並在副駕駛座方向下車？而證人洪維
          瑜、戊○○和丁○○均係發生車禍之後才與被告李積
          儀、乙○○認識，在偵審期間彼此均未抗辯彼此有任
          何恩怨仇恨，證人丙○○、戊○○和丁○○並無誣陷
          乙○○為酒後駕駛違反公共危險、過失傷害犯人之動
          機存在。而證人丙○○、戊○○和丁○○所述證詞復
          與卷內照片、執勤員警陳宗慶等製作職務報告情節、
          被告甲○○撞擊車輛部位及受傷情形相符，應堪採信
          ，益證被告甲○○並非肇事白色小客車之駕駛無誤。
    （三）反觀被告乙○○於98年11月27日16時43分在警詢供述
          其常去被告甲○○開設檳榔攤買檳榔，當日因為有喝
          酒關係，所以甲○○開車載其回家（警卷第2頁），
          及其於98年11月28日上午10時48分在偵查中改稱我真
          的想不起來，不知道是誰開車…早上在金麗麗飯店對
          面檳榔攤喝高粱酒，約350cc，大約喝到十二點多，
          檳榔攤的老闆娘甲○○說要送我回家，因喝了很多酒
          所以不清楚誰開車（偵卷第9頁），到了本院審理中
          仍證稱其當時在車上副駕駛座，喝醉了，不曉得如何
          發生追撞，車輛碰撞後如何反應，到警察局都不知道
          ，從何處下車也都不知道…對於當天喝多醉沒有印象
          ，但證稱其會自己下車，會講話，但不會罵人，從上
          車就沒有印象，但是記得從檳榔攤出來是坐副駕駛座
          ，也不曉得甲○○如何從副駕駛座下車，對於自己如
          何從副駕駛座到駕駛座下車也不清楚等語（本院卷第
          51-5 5頁）。本院綜合乙○○上開證詞，其對於自己
          涉犯侮辱犯行，案發當時會不會罵人，可以明確證稱
          當時其不會罵人，但是對於肇事當時誰開車、其有無
          酒後駕車、如何發生車禍、如何從上車坐在副駕駛座
          到車禍發生改坐在駕駛座，並從駕駛座下車等犯罪構
          成要件之關鍵情節，大部分回答「不知道、不清楚、
          沒有印象」，足見如果乙○○案發當時確實如其所述
          係喝酒醉之人（詳見警製測試觀察紀錄表，警卷第32
          頁），其對於案發當時發生之情形均應呈現不清晰之
          記憶，何以其從偵查、審理中之供述呈現選擇性之記
          憶，即對於會不會罵人，涉及其侮辱罪部分，明確記
          得「不會罵人」，但對於誰在肇事當時駕駛車輛卻證
          稱不知道誰開的車？又查，被告甲○○於警察局偵訊
          時先稱在車禍前，在車上其和乙○○在吵架（警卷第
          11頁），為何乙○○並未供述上開情節？又被告李積
          儀於警察局偵訊後改稱因乙○○在車輛行駛時有動到
          車輛方向盤（警卷第18頁），乙○○對此點仍然未曾
          提及。又被告甲○○在本院審理中亦供稱：「乙○○
          一直在車上動方向盤」（本院卷第58頁），乙○○在
          審理中反稱其因酒醉不清楚。綜上供述，可見乙○○
          不是如其所述，對於在車禍前後發生的事情都不知道
          ，而是因某些原因不願意據實回答。斟酌乙○○案發
          當日自承其確實有喝酒，加上其拒絕執勤警察進行呼
          氣酒精濃度測試，且一再出言侮辱執勤警察，涉及侮
          辱犯行被檢察官起訴，經本院判處拘役60日確定，如
          再加上酒後駕車、撞傷他人等涉及公共危險、過失傷
          害犯行而言，乙○○係有要求甲○○負起車輛肇事當
          時為駕駛者之動機，至於被告甲○○何於有頂替林添
          盛犯行之原因，因被告甲○○不願意坦承犯行，致本
          院不清楚其動機何在。然據其等上開供詞知悉，林添
          盛只是經常到被告甲○○開設檳榔攤購買檳榔，則何
          以被告甲○○就不顧開設檳榔攤之營業期間，僅因看
          見顧客乙○○喝酒了，就親自開車載乙○○回金沙的
          家中？且依據其等陳述，乙○○在車上還一直動車輛
          方向盤或發生吵架情形，甲○○尚因車禍之發生自稱
          跳到乙○○身上，或偏上乙○○方向，或以衣服包著
          乙○○要保護乙○○等異於常理之行為，足見甲○○
          與乙○○對於其等在車輛肇事當時之情節，並未吐實
          。又因乙○○牽涉自己酒後駕車公共危險犯行，要求
          其等據實陳述均有所不能，因此乙○○在警察局偵訊
          、偵查中及本院審理時陳述案發當時的駕駛是甲○○
          ，明顯有所偏頗，而不足以採信。
    （四）又被告甲○○於98年11月27日19時許警察局偵訊時供
          述：「當時車速50-60公里…和副駕駛座之乙○○吵
          架，沒有注意前方車輛，才會追撞前車…撞到對方才
          知道發生車禍…發現危險狀況我立即採煞車…因為我
          不小心要踩煞車踩到油門，才會撞到副駕駛座位前方
          的擋風玻璃」（警卷第11-12頁），及其因夜間期間
          拒絕警察訊問之後，嗣於翌日（28日）上午7時許於
          警察局偵訊時供稱：「因為副駕駛座乘客乙○○有喝
          酒，在車輛行經過程有動到車輛方向盤，而撞到行駛
          在我前面車輛時，我因為要保護乙○○，所以人向右
          偏撞擊到副繼駕駛座位前方的擋風玻璃受傷，我是從
          副駕駛座位車門下車」（警卷第18頁），本院認為如
          果甲○○在警察局訊問之供述可信，其駕車追撞對方
          車輛才知道車禍發生，何有在車禍尚未發生即追撞「
          前」為保護乙○○而人偏向乙○○所坐副駕駛座方向
          ，致其頭部因此撞到前方擋風玻璃受傷之情形？又何
          有駕駛車輛之人，因踩煞車踩到油門撞到副駕駛座位
          前方的擋風玻璃之理？何況車禍發生追撞之後，駕駛
          座旁邊之車門並無損毀亦無不能開啟之情形，何有駕
          駛者因車禍之發生而從副駕駛座下車，坐在副駕駛座
          之乘客反從駕駛座下車之道理？因此被告甲○○在偵
          查中改述：「我跟乙○○在車上吵架，我看快撞上了
          ，就放掉方向盤，整個人就跳到乙○○身上擋住他，
          就從右方車門下車」等情（偵卷第10頁），同理，如
          果被告甲○○是駕駛者，駕駛車輛發現要發生追撞，
          緊握方向盤處理危急還來不及，豈有整個人從駕駛座
          跳到副駕駛座之理？何況駕駛座前方裝設有方向盤等
          儀器，空間狹窄，駕駛人如何在撞擊後短短時間跳到
          副駕駛座位置？如果甲○○是跳到副駕駛座乙○○身
          上，其受傷位置怎會在其頭部額頭？此等違背常理之
          辯詞，自應由被告甲○○負舉證責任。然查，被告李
          積儀所提調閱監視器、查明鞋子擺放處，證人乙○○
          ，其中監視器調閱，承（一）所述，因錄影遭覆蓋，
          已不可得；車禍當時鞋子擺放位置亦不足以直接證明
          其為駕駛人；證人乙○○之證詞又明顯有所偏頗，而
          不可採信，及本案被告甲○○因上開車輛追撞，所撞
          擊之前方擋風玻璃破裂位在右側副駕駛座前方，有承
          辦警察之警製職務報告書（警卷第31頁）、警製道路
          交通事故現場圖（警卷第33頁）、照片（警卷第39頁
          ）在卷可憑，證人乙○○、被告甲○○竟稱在前方擋
          風玻璃之「中間」，可證其等供述除與被追撞之駕駛
          丙○○、乘客戊○○、丁○○之證述情節出入甚多之
          外，復與卷附車輛肇事之照片、甲○○受傷之部位亦
          不相符，益證被告甲○○之辯詞與事實不符，及違反
          常理而難以採信。再被告甲○○於警察局偵訊時供述
          ：「我不清楚與何車發生車禍？時間、地點均不清楚
          …」（警卷第11頁），可見如果車禍當時是被告李積
          儀開車，何有駕駛人在發生車禍當時與何車發生撞擊
          ，及撞擊之時間與地點均稱不清楚的？所辯亦與常理
          相違背。且乙○○於警察局偵訊中供稱因甲○○發現
          要撞擊前方車輛時，趕快抱住我才撞擊到副駕駛座前
          擋風玻璃，導致甲○○受傷流血一情（警卷第3頁）
          ，亦與被告甲○○在偵查中供述整個人就跳到乙○○
          身上擋住他等情不一致（偵卷第10頁）。又被告李積
          儀辯稱其避免從駕駛座下車之理由係因肇事當時車流
          量太多，避免從駕駛座下車遭他車之撞擊，然如案發
          當時車流量多，容易發生撞擊，何以乙○○不用避免
          另一側車輛之車流量，有遭他車撞擊之危險，反而從
          駕駛座方向下車？綜上所述，被告甲○○與乙○○之
          陳述明顯與常理相違背，顯不可採信。益證被告李積
          儀確非肇事車輛之駕駛無誤，而是頂替乙○○明確。
          是被告甲○○前揭所辯，顯係事後卸責之詞，不足採
          信。從而
          本件罪證明確，被告甲○○所涉頂替犯行亦堪認定，
          自應依法論科。
三、論罪科刑部分
   （一）核被告甲○○所為，則係犯刑法第164條第2項、第1項
         之頂替罪。
   （二）爰審酌被告甲○○並無前科之素行狀況，有臺灣高等
         法院被告前案紀錄表1紙在卷可憑，為國小肄業之智識
         程度，其出面頂替乙○○涉犯公共危險、過失傷害犯
         行，誤導偵辦方向，浪費司法資源，且有導致檢察官
         誤起訴及法院誤判之虞，對於司法追求真實及公正裁
         判將有所妨礙，及其之所以出面頂替乙○○之酒後駕
         車之公共危險犯行，無非係基於其與乙○○之情誼，
         想幫助乙○○逃避酒後駕車、過失傷害等刑責，並無
         牟取任何利益，及其於審理中前後不一復違背常理之
         辯詞，毫無悔改之犯後態度等一切情狀，量處如主文
         所示之刑，並諭知如易科罰金之折算標準，並以上開
         理由認檢察官具體求處有期徒刑4月不宜，附此說明。
四、據上論斷部分
    （一）刑事訴訟法第299條第1項前段。
    （二）刑法第164條第1項、第41條第1項前段。
    （三）刑法施行法第1條之1第1項、第2項前段。
本案經檢察官張漢森到庭執行職務。
中    華    民    國    99    年    3     月    16    日
                  刑 事 庭    法  官  張珈禎
上列正本證明與原本無異。
如不服本判決，應於判決送達後10日內，向本院提出上訴書狀，
並應敘述具體理由；其未敘述上訴理由者，應於上訴期間屆滿後
20日內向本院補提理由書（均須按他造當事人之人數附繕本）「
切勿逕送上級法院」。
                              書記官  許永溪
中    華    民    國    99    年    3     月    16    日
附錄本判決論罪科刑之法條：
中華民國刑法第164條
（藏匿人犯或使之隱避、頂替罪）
藏匿犯人或依法逮捕拘禁之脫逃人或使之隱避者，處2 年以下有
期徒刑、拘役或5 百元以下罰金。
意圖犯前項之罪而頂替者，亦同。

司法院資訊處製作；財團法人民間司法改革基金會備份。
